---
title: "Ejercicios resueltos sesiones R"
author: "FSC"
date: "January 27, 2019"
output:
  pdf_document: 
    toc: true
    toc_depth: 5
  html_document: 
    toc: true
    toc_depth: 5
---

```{r setup, include=FALSE}
knitr::opts_chunk$set(echo = TRUE)
```
## Librerías 
Para poder seguir el curso así como para la realización de los ejercicios necesitas tener instaladas las siguientes librerías. Una vez instaladas necesitan ser cargadas en las sesión de R cada vez que quieras usar funciones dentro de ellas usando el comando library()
```{r,message=FALSE,warning=F}
library(dslabs)
library(eurostat)
library(dplyr)
library(ggplot2)
library(ggfortify)
library(tidyr)
library(tidyverse)
library(knitr)
library(rvest)
```
Para instalar un paquete, se puede hacer utilizando la consola de RStudio en Tools-> Install Packages. Si teniendo seleccionada la opción "Instalar desde CRAN" la librería que buscamos no se autocompletan necesitaremos buscarla en internet y descargar un archivo "tar.gz" o un archivo ".exe" e instalarlo con la opción: "Descargar un paquete"

*NOTA: Es recomendable que tengáis una instalación local de R y RStudio. Primero se requiere la instalación de R siguiendo las instrucciones en http://r-project.org en función de la plataforma en la que estéis trabajando (windows, mac, linux). A continuación instalar RStudio desde https://www.rstudio.com/

Así mismo, os recomiendo que abráis un script nuevo en RStudio (pantalla superior izquierda) que se llame Ejercicios.r y que guardareis en el directorio de trabajo y en el que iréis escribiendo todos los comandos. Si queréis escribir lineas de comentario y no de código empizan con el símbolo #

##Sesión 1: Introducción a R
En primer lugar, crea un directorio en el lugar que prefieras de tu máquina y cambia tu espacio de trabajo o *working directory* a esa carpeta.
```{r,message=F,warning=F}
dir1="C:/Users/fscabo/Desktop/Ejercicios"
dir.create(dir1)
setwd(dir1)
```
En este directorio necesitas tener los siguientes ficheros de texto con datos que utilizaremos en los siguientes ejercicios:

  ++ "EU.Stats.transport.txt"
  ++
  
### Ejercicio #1: Construyendo nuestras propias funciones
La suma de N enteros consecutivos a partir de 55 (excluyéndolo) es 738. Calcula N. 

*Pista: 1+...+n=sum_n=(a1+an)n/2*

Para probar, podemos empezar por generar una función que compute de forma rápida la suma de N enteros entre a_1 y a_n (a_1+....a_n) utilizando la fórmula anterior. Podemos probar con varias combinaciones empezando a partir de 56 para ver cómo nos vamos aproximando a 738.
```{r}
sum_n=function(a_1,a_n){
  n=a_n-a_1
  return(n*(a_1+a_n)/2)
}
sum_n(56,60)
sum_n(56,62)
```
Podemos hacer esto hasta llegar a 738 o podemos darnos cuenta de que tenemos que encontrar N en la ecuación:

56+....+N=738

(55+1)+(55+2)+...+(55+M)=738

55*M+(1+...+M)=738

55\*M+M\*(1+M)/2=738

55\*M+(M+M^2)/2=738

110*M+M+M^2=1476

M^2+M-1376=0

Anteriormente en el curso hemos creado una funcion para calcular las soluciones de una ecuación de segundo grado:
```{r}
sol.quad=function(a,b,c){
  sol_1=(-b + sqrt(b^2 - 4*a*c) ) / ( 2*a )
  sol_2=(-b - sqrt(b^2 - 4*a*c) ) / ( 2*a )  
  return(c(sol_1,sol_2))
}
```
Podemos por lo tanto usarla para calcular la solucion a M:
```{r}
M=sol.quad(1,1,-1376)
M
```
Recuerda que M es un vector numérico de dos elementos. Accedemos a los elementos de un vector utilizando el índice entre corchetes:
```{r}
M[1]
M[2]
```
Como el enunciado preguntaba por un número natural la solución tiene que ser:
```{r}
N=55+M[1]
N
```
### Ejercicio #2: Accediendo a los elementos de un data.frame y de un vector
Utilizando el dataset "EU.Stats.transport.txt" que es un fichero de texto separado por tabulador contesta a las siguientes preguntas:

* Para cuantos tipos de vehiculos tenemos informacion en esta tabla?
```{r}
#en primer lugar leemos el fichero utilizando la función read.delim 
#y asignamos a la variable transport el data.frame generado
getwd()
transport=read.delim(file = paste(dir1,"EU.Stats.transport.txt",sep="/")
                     ,header=T,sep="\t")
# revisamos la estructura de este data.frame para saber que variables contiene y de que tipo
str(transport)
#accedemos a los primeros valores de la variable vehicle
head(transport$vehicle)
#al ser una variable de tipo factor podemos ver sus niveles utilizando la función levels
levels(transport$vehicle)
length(levels(transport$vehicle))
```
RECOMENDADO: Podríamos haber leído el archivo activando la función utilizando el parametro *stringsAsFactors=F*. En ese caso la forma de encontrar la solución sería:
```{r}
#en primer lugar leemos el fichero utilizando la función read.delim 
#y asignamos a la variable transport el data.frame generado
transport=read.delim(file = paste(dir1,"EU.Stats.transport.txt",sep="/"),
                     header=T,
                     sep="\t",
                     stringsAsFactors = F)
# revisamos la estructura de este data.frame para saber que variables contiene 
#y de que tipo
str(transport)
#accedemos a los primeros valores de la variable vehicle
head(transport$vehicle)
#la función unique nos devuelve los elementos únicos de un vector 
#y length() nos da el tamaño de un vector
length(unique(transport$vehicle))
```
* Cuantos años tenemos reportados para cada pais?
```{r}
length(unique(transport$time))
```
* Cual es el valor del uso del tren en Austria en 1990?

```{r}
#generamos un vector lógico z que contiene TRUE si se cumplen las tres condiciones 
#y FALSE si no.
z<-transport$vehicle=="TRN" & transport$geo=="AT" & transport$time=="1990"
head(z)
#which nos devuelve los índices que son TRUE de un vector lógico
which(z)
#podemos utilizar este índice para acceder a los datos del data.frame 
#transport que cumplan esa condicion
transport[which(z),]
#como la variable values es un vector podemos acceder al valor que 
#queremos directamente usando el indice
transport$values[which(z)]
```
### Ejercicio #3: Ordenando vectores numéricos. which & which.min
Copia el dataset "babies.txt" en tu directorio de trabajo.

* Calcula el menor peso de un bebé recien nacido
```{r}
#en primer lugar leemos el dataset babies utilizando la función read.delim()
# y la opcion stringsAsFactors=F
print(paste(dir1,"babies.txt",sep="/"))
babies=read.delim(paste(dir1,"babies.txt",sep="/")
                  ,header=T,sep="\t",stringsAsFactors = F)
#Opción 1: podemos obtener el menor peso de un bebe ordenando el vector babies$bwt 
head(sort(babies$bwt))
#y leyendo el primer elemento de ese nuevo vector ordenado 
sort(babies$bwt)[1]
#Opción 2: podemos obtener el index del menor elemento del vector ordenado
#de menor a mayor
order(babies$bwt)[1]
#Opción 3: podemos utilizar la función min y which.min
min(babies$bwt)
which.min(babies$bwt)
```
* En qué semana de gestación nació el bebé de menor peso?
```{r}
#tenemos la edad gestacional medida en dias. 
#añadimos una columna al data.frame que sea la edad gestacional en semanas
babies=data.frame(babies,gestation.w=babies$gestation/7)
#ahora utilizamos el anterior indice para ver la edad gestacional de la madre
babies$gestation.w[which.min(babies$bwt)]
```
* Era la madre fumadora?
```{r}
babies$smoke[which.min(babies$bwt)]
```
* Encuentra todos esos datos para el bebé de mayor peso
```{r}
babies[which.max(babies$bwt),]
```
### Ejercicio #4: Ordenando vectores numéricos. which & which.min
Accede al dataset "murders" del paquete *dslabs*
```{r}
#cuando accedemos a un dataset contenido en un paquete de R 
#los datos se cargan en R en un data.frame de nombre el del dataset
#mediante la funcion data()
data(murders)
str(murders)
```
* Cual es el estado con el menor número de asesinatos? 
```{r}
#Buscamos el estado con el menor número de asesinatos (variable total)
which.min(murders$total)
#accedemos al elemento del vector $state que contiene el menor valor de murders
murders$state[which.min(murders$total)]
```
* Es el más seguro?

Para responder a esta pregunta tenemos que calcular el ratio de asesinatos por cada 100.000 habitantes y buscar el estado con el minimo ratio.
```{r}
murders=data.frame(murders,rate=murders$total/murders$population*100000)
murders[which.min(murders$rate),]
murders$state[which.min(murders$rate)]
```
### Ejercicio #5: Vectores lógicos y el comando *table*

Usando el dataset "babies"



* Cuantas madres eran smokers? cuantos bebes con peso por debajo de 120 nacieron de madres fumadoras?
Sumando un vector lógico obtenemos el número de elementos del vector que cumplen una condicion. Los TRUES se transforman en 1s y los FALSE en 0s.
```{r}
sum(babies$smoke==0)
sum(babies$smoke==0 & babies$bwt< 120)

```
Y de no fumadoras?
```{r}
sum(babies$smoke==1)
sum(babies$smoke==1 & babies$bwt< 120)
```

* Responde a las mismas preguntas generando un vector con entradas UW para bebes con peso por debajo de 120 y NW para bebes mayores de 120. Después utilizando la función *table()* construye una tabla de contingencia con el numero de fumadores/no y de bebes UW/NW
```{r}
bwt.cat=vector(length=length(babies$bwt))
bwt.cat[which(babies$bwt<120)]<-"UW"
bwt.cat[which(babies$bwt>=120)]<-"NW"

table(bwt.cat,babies$smoke)
```
* Identifica los valores "9" de la columna "smoke" y asígnales el valor *NA*. Este valor significa que el data no se recogió y R es capaz de trabajar con él sabiéndolo. 

```{r}
babies$smoke[which(babies$smoke==9)]=NA
# la función is.na() nos devuelve TRUE si la entrada de un vector 
# contiene un valor perdido
which(is.na(babies$smoke))
```
Vuelve a calcular la tabla de contingencia
```{r}
table(bwt.cat,babies$smoke)
```
### Ejercicio #6: *which(),match(),%in%* y operaciones con vectores numéricos. 
Usando el data.frame transport que ya tienes en tu entorno de trabajo:

* Qué años cubrió la estadística?
```{r}
min(transport$time)
max(transport$time)
```

* En que pais se produjo un mayor incremento del uso del coche en este período? 
```{r}
#definimos un mini data.frame que contenga solo los datos de uso de coche en 1990 
#y otro para 2016
car.1990=transport[transport$time==1990 &transport$vehicle=="CAR",]
car.2016=transport[transport$time==2016 &transport$vehicle=="CAR",]

# con la función %in% comprobamos si todos los paises
# para los que hay dato en 1990 tienen datos en 2016
car.1990$geo %in% car.2016$geo 

#ahora tenemos que ordenar los dos data.frames de la misma forma
# buscamos, para los paises ordenados como en car.1990,
# cuales son sus posiciones en car.2016
ix=match(car.1990$geo,car.2016$geo)

#Ahora ya podemos restar los dos vectores 
#porque los paises estan en el mismo orden
diff.rates=car.2016$values[ix]-car.1990$values

#podemos calcular el índice del de mayor diferencia
max(diff.rates)
which.max(diff.rates)

#y podemos ver a que pais corresponde
car.1990$geo[which.max(diff.rates)]
```

* En que paises ha descendido el uso del coche?

```{r}
which(diff.rates<0)

neg.count=car.1990$geo[which(diff.rates<0)]

neg.count
```
### Ejercicio #7: *dplyr()*, *aggregate()* y primer plot

* Usando el data.frame *transport* selecciona los datos correspondientes a la serie temporal (ie años y valores) de uso del coche en UK y en TR.

```{r}
uk.ts.data=transport %>% select(vehicle,geo,time,values) %>% filter(vehicle=="CAR") %>% filter(geo=="UK") %>% select(time,values)
tr.ts.data=transport %>% select(vehicle,geo,time,values) %>% filter(vehicle=="CAR") %>% filter(geo=="TR") %>% select(time,values)
```

* Dibuja sus tendencias
```{r}
plot(uk.ts.data,pch=".",ylim=c(25,90))
lines(uk.ts.data)
lines(tr.ts.data,lty=2)
```
* Utiliza la función *aggregate* para obtener la media del uso del coche a traves delos distintos paises de la UE entre 1990 y 2016 y pintalo.
```{r}
#nos centramos en los datos de uso de coche
ue.car=transport[which(transport$vehicle=="CAR"),]
#explora la sintaxis de la función aggregate()
? aggregate
#esta función pide como primer argumento el vector de datos que queremos sumarizar (i.e. values)
#como segundo el vector por el que queremos agregar (i.e. time). Se lo tenemos que proporcionar como una lista:list(transport$time)
#finalmente le damos la funcion que queremos usar para agregar, en este caso mean.
#adicionalmente le pasaríamos, separados por comas, parametros de dicha función de agregación
ue.car.ts=aggregate(ue.car$values,by=list(ue.car$time),mean)
head(ue.car.ts)
```
Pinta las tendencias de los dos paises y la media de la UE (en rojo)
```{r}
plot(uk.ts.data,pch=".",ylim=c(25,90))
lines(uk.ts.data)
lines(tr.ts.data,lty=2)
lines(ue.car.ts,col="red")
```

### Ejercicio #8: *dplyr()*
* Repite el ejercicio #4 usando *dplyr::mutate()*
```{r}
murders<-murders %>% mutate(rate=total/population*100000)
# similarmente
murders<-mutate(murders,rate=total/population*100000)
#no olvideis asignarle a murders la nueva variable

murders[which.min(murders$rate),]
murders$state[which.min(murders$rate)]
```

## Sesión 2: Importación de datos, *tibbles()* y objetos *tidy*
### Ejercicio #1: Importar datos de la web y escribirlos en un fichero de texto

Utilizando la función *read_html* del paquete *rvest* nos bajamos de internet la tabla de asesinatos en todo el mundo que aparece en wikipedia

```{r, eval=TRUE}
url="https://en.wikipedia.org/wiki/List_of_countries_by_intentional_homicide_rate"
h <- read_html(url)
class(h)
h
```

Hay una seccion del codigo html que comienza con <table class="wikitable sortable">. Ahi estan los datos de la tabla que queremos leer en R. Por exploración del código html vemos que es la cuarta de las "wikitable sortable"
```{r, eval=TRUE}
tab <- h %>% html_nodes("table")
tab <- tab[[4]] %>% html_table
head(tab)
class(tab)
```

Los datos de la tabla están almacenados en la variable tab, que es un data frame
```{r, eval=TRUE}
head(tab)
class(tab)
```
Escribe el data.frame tab en un fichero de texto llamado "murders.world.txt" separado por "\t", sin quotation y sin nombres de filas en tu directorio de trabajo:
```{r}
write.table(tab,"murders.world.txt",quote=F,sep="\t",row.names=F)
```

### Ejercicio #2: Repaso de *dplyr*
Utilizando el data.frame *tab vamos a comparar as muertes violentas en europa con las de USA contenidas en el data.frame murders

* Vuelve a cargar el data.frame murders del paquete *dslabs* y, usando *mutate()*, añadele una columna rate que calcule para cada estado el ratio de muertes por 100.000 habitantes
```{r}
data(murders)
murders<-mutate(murders,rate=total/population*100000)
```
* Calcula la media del rate para todos los estados y genera un data.frame que contenga solo una fila con el nombre del pais (USA), el año de la estadistica (2015) y su rate de asesinatos por cada 100.000 habitantes
```{r}
usa.murders<-data.frame(Country="USA",rate=mean(murders$rate),year=2015)
```
* Usando dplyr::filter() y dplyr::select() sobre el data.frame *tab* selecciona los rates de asesinatos en paises europeos y quédate con las columnas country, rate y Yearlisted
```{r}
#primero le cambiamos al data.frame tab el nombre de la primera columna para poderla manejar mejor
names(tab)
#names(tab) es un vector. Accedemos a su primer componente:
names(tab)[1]="country"
head(tab)

#cambiamos tambien "Yearlisted" by Year
names(tab)[6]="Year"

eu.murders<-tab %>%
                dplyr::filter(Region=="Europe")%>%
                dplyr::select(country,Rate,Year)
head(eu.murders)
```
* Usando las funciones *rbind()* and *cbind()* podemos unir rows (filas) o columnas de data.frames. Para unir filas con rbind() tienen que tener el mismo nombre. MOdificamos los nombres de eu.murders y unimos ambos data.frames
```{r}
names(eu.murders)=names(usa.murders)

all.murders=rbind(eu.murders,usa.murders)
```
* Que paises de la UE tiene una mayor tasa de asesinatos que USA?
```{r}
all.murders[which(all.murders$rate>usa.murders$rate),]
```
### Ejercicio #3: *tibbles*
Recuerda que las funciones *read_csv()*, *read_tsv()*, *read_csv2* almacenan los datos leidos desde un archivo de texto (comma-separated, tab-separated o ;-separated, respectivamente) en R en un tipo de objeto mas eficiente que los data.frames: los tibbles. 

* Utilizando la función *read_tsv()* lee el fichero "murders.world.txt"
```{r}
#explora los parámetros que necesita la función "read_tsv"
# ? read_tsv
# lee por defecto la primera fila como los nombres de las columnas
world.murders=read_tsv("murders.world.txt")
world.murders
#nota que no necesitas usar header()porque un tibble 
#sólo muestra las primeras 10 filas del objeto
```
* En primer lugar, vamos a cambiarle el nombre a la primera y sexta columna del tibble:
```{r}
names(world.murders)[1]="country"
names(world.murders)[6]="year"
```

* Ahora seleccionamos con dplyr::filter() y dplyr::select() los rates de asesinatos en paises europeos solo y nos quedamos con las columnas country and rate:
```{r}
eu.murders<-world.murders %>%
                dplyr::filter(Region=="Europe")%>%
                dplyr::select(country,Rate,year)
eu.murders
```
Estas funciones funcionan igual sobre un df que sobre un tibble. Pero aqui seguimos teniendo un tibble. Incluso si solo hubieramos seleccionado una columna

* Añadir la fila con la informacion de USA al tibble.
```{r}
bind_rows(eu.murders,as.tibble(usa.murders))
#como no se llaman igual las columnas simplemente crea otras. 
#rbind no nos dejaría hacerlo
names(eu.murders)=names(usa.murders)
all.murders=bind_rows(eu.murders,as.tibble(usa.murders))
all.murders
```
* Que paises de la UE tiene una mayor tasa de asesinatos que USA?
```{r}
all.murders[which(all.murders$rate>usa.murders$rate),]
```
