---
title: 'Visualizacion de datos con R (II)'
author: "FSC"
date: "February 2, 2019"
output:
  pdf_document: 
    toc: true
    toc_depth: 5
  html_document: 
    toc: true
    toc_depth: 5
---


```{r setup, include=FALSE}
knitr::opts_chunk$set(echo = TRUE)
```

## La importancia de la visualización de datos

Cuando trabajamos con grandes cantidades es esencial utilizar diferentes tipo de visualizaciones para explorar los datos. Sólo así podremos darnos cuenta de diferentes sesgos que deben ser corregidos o incluso de errores. 

Además la visualización de los datos es esencial para extraer patrones y conclusiones cuando vemos muchos datos. Esto es algo que la mente humana en la población general no puede hacer a partir de números. Por ejemplo, este artículo del Wall Street Journal muestra como ha sido la evolución de ciertas enfermedades infecciosas desde su aparición hasta la aplicación de las vacunas: *http://graphics.wsj.com/infectious-diseases-and-vaccines/?mc_cid=711ddeb86e*

Vamos a comenzar por ver partes de la charla TED de Hans Rosling de la fundación gapminder de la que os hablé en la clase anterior: *https://www.ted.com/talks/hans_rosling_shows_the_best_stats_you_ve_ever_seen*

## R for data science: tidyverse
```{r}
library(tidyverse)
library(ggrepel)
library(ggthemes)
library(gridExtra)
```

## Visualizando datos con R: *ggplot2()*
Hay otras librerias para visualizar datos en R, como por ejemplo las funciones de la instalacion base que ya hemos visto, *grid* o *lattice*. Sin embargo, ggplot2 se basa en la llamada *grammar of graphics*: al igual que bloques gramaticales básicos permiten crear cientos de frases en *ggplot2* un pequeño número de comandos permite crear gráficos muy distintos. 

En particular, *ggplot2* está articulado sobre tres conceptos básicos que tienen que definirse cada vez que vamos a plotear algo: **data**, **geometry** y **aesthetics**

* Data:

Los datos en *ggplot2()* tienen que estar en formato tidy. Ya hemos visto que esto significa que cada elemento a dibujar está indexado por un sólo índice: el número de la fila. Eso si, para cada elemento a representar podemos tener múltiples atributos. El data.frame *murders* es tidy porque cada estado aparece en una sola fila aunque hay varios atributos (region, total, population) para cada estado. Si en lugar de una foto fija tuvieramos una serie temporal cada combinacion (estado, año) sería la "key" de la tabla y apareceria tambien una sola vez en la tabla en una fila. 

* Geometry:

Queremos representar un scatterplot? Un histograma? Un boxplot? 

* Aesthetic Mapping:

Que represento en el eje de las x? Que represento en el eje de las y? Que color uso? Que letra uso? Parte de estos parámetros dependerán de la geometría del plot

### Ejercicio 1: 
Para el siguiente plot, describe los datos, la geometria y el aesthetic mapping.
```{r,echo=F,warning=FALSE}
library(dslabs)
library(ggplot2)
data(murders)
library(data.table)
library(dplyr)

p <-  murders %>% ggplot(aes(population/10^6, total, label = abb)) +   
  geom_text(nudge_x = 0.05) + 
  scale_x_log10() +
  scale_y_log10() +
  xlab("Populations in millions (log scale)") + 
  ylab("Total number of murders (log scale)") +
  ggtitle("US Gun Murders in 2010")+
  geom_point(aes(col=region), size = 3)

p
```

* Data: murders
* Geometria: Scatterplot
* Aesthetics Mapping: 

    ++ x-axis: population size
    
    ++ y-axis: total number of murders
    
    ++ text: states
    
    ++ colors: the four different regions
    
    
### Creando un plot con *ggplot2()*

El primer paso es "inicializar" el plot diciéndole que datos queremos usar y algunas características básicas de el. 
```{r}
ggplot(data = murders)
#alternativamente con pipe:
murders %>% ggplot()
```
```{r}
p <- ggplot(data = murders)
class(p)
print(p)
p
```

### Geometria

La geometría define el tipo de representación de nuestros datos que estamos usando: cómo se situan los valores en el plano o en el espacio.

Cada geometría necesita una serie de parámetros fijos para poder pintar y otros opcionales

Por ejemplo, un scatterplot con la función *geom_point* requiere obligatoriamente los valores en x y en y. Además se le puede dar color, tamaño, etc. 
Queremos crear un scatterplot:
```{r}
? geom_point
murders %>% ggplot() + 
  geom_point(aes(x = population/10^6, y = total))
```
Habéis visto que hemos añadido la geometría al plot inicial usando *+*. Así es como se concatenan las distintas capas de un plot

### Aesthetics

Cuando hacemos un gráfico estamos transformando nuestro datos en valores que componen el gráfico final. La iniciativa *grammar of graphics (gg)* lo que intenta es hacer esto de manera sistemática sea cual sea el tipo de geometría que vamos a utilizar. 

Con la función *aes()* estamos tratando de asignar a valores de nuestros datos (de nuestro data frame *murders* en este caso)  acaracterísticas cuantificables del gráfico. Estas características son las aesthetics. Da igual si se trata de un pie chart, de un scatterplot...al final ggplot2 lo que necesita es saber qué pone en cada dimensión (x,y) para gráficos de dos dimensiones, (x,y,z) para gráficos 3D, el color, la fuente de la letra...Necesita saber que valor pone en cada pixel de la pantalla y cuales son sus características. Esto es lo que tratamos de hacer con aes(): mapear valores en características de un gráfico

La función *aes()* es la que le indica a la geometría que necesita pintar en el plot y cómo. Además se le pueden dar muchas propiedades como color, tamaño, etc, en función de los datos. Cada geometría requiere un cierto tipo de mapeo datos/visualización. 

#### Global vs local aesthetics

Las características estéticas de un gráfico pueden definirse de manera global al inicializar el plot. De esta forma cada nueva capa heredará estas características globales.

Si le hubieramos pasado las estéticas al plot anterior no haria falta dárselas a geom_point utilizaria las del objeto ggplot2
```{r}
murders %>% ggplot(aes(x = population/10^6, y = total)) + 
  geom_point()
```
También podríamos añadir la capa con la geometría al objeto p
```{r}
p<-murders %>% ggplot(aes(x = population/10^6, y = total))

p+geom_point(aes(x = population/10^6, y = total))
```


###Capas

Los gráficos en *ggplot2* se definen usando diferentes capas que se unen unas a otras usando *+*

Una vez que hemos creado un objeto *ggplot()* como antes le vamos añadiendo capas, la primera de ellas siempre es la geometria. Después podemos seguir añadiendo características.

Otra capa que queremos añadir es texto para cada punto. Se utiliza la función *geom_text()*
```{r}
p+geom_point(aes(x = population/10^6, y = total))+
  geom_text(aes(x = population/10^6, y = total,label=state))

```
Si queremos visualizar la abreviación
```{r}
p+geom_point(aes(x = population/10^6, y = total))+
  geom_text(aes(x = population/10^6, y = total,label=abb))
```
Fuera de *aes()* no se reconocen las variables de los objetos para las que queremos mapear características estéticas

```{r error=TRUE}
p_test <- p + geom_text(aes(population/10^6, total), label = abb)
```

Cuando en una capa no se requiere ese mapeo dato-característica del plot podemos no usar la función aes(), pero para ello tenemos que haber definido globalmente las características básicas que necesita la función:
Definimos la aes generica en el objeto ggplot y listo, no hace falta decirlo todo el tiempo.
```{r}
murders %>% 
  ggplot(aes(x = population/10^6, y = total,label=abb))+
  geom_point()+
  geom_text(col="red")
```
Las capas van tomando ese mapeado global hasta que lo sobre-escribimos:
```{r}
murders %>% ggplot(aes(x = population/10^6, y = total,label=abb))+
  geom_point()+
  geom_text(aes(col="red"))+
  geom_label(aes(x=10,y=800,label="Hello"))
```
Cada función requiere diferentes parámetros unos que son *aesthetics* y otros fijos. La diferencia es que aesthetics mapea datos a propiedades estéticas (para uno o para todos los datos) mientras que lo que está fuera de *aes()* afecta a todo el plot, no hay un mapeo dato->estética.
No hace falta meter nudge en aes porque no mapeo nada de mi dataset.
```{r}
p<-murders %>% ggplot()
p + geom_point(aes(population/10^6, total), size = 3) +
  geom_text(aes(population/10^6, total, label = abb))

```
```{r}
p + geom_point(aes(population/10^6, total), size = 3) +
  geom_text(aes(population/10^6, total, label = abb),nudge_x=1)
```
```{r}
p<- murders %>% ggplot(aes(x=population/10^6,y=total,label=abb))
p + geom_point(size = 3) +  
  geom_text(nudge_x = 0.1) + 
  scale_x_continuous(trans = "log10") +
  scale_y_continuous(trans = "log10") 
```

### Labels and titles
Mirando la cheatsheet vemos que necesitamos los siguientes comandos para poner titulo y labels a los ejes:
Los signos de + al final de cada linea significa que vienen mas cosas, y ggplot2 no pinta nada hasta terminar

```{r}
p + geom_point(size = 3) +  
  geom_text(nudge_x = 0.05) + 
  scale_x_log10() +
  scale_y_log10() +
  xlab("Populations in millions (log scale)") + 
  ylab("Total number of murders (log scale)") +
  ggtitle("US Gun Murders in 2010")
```

### Colores dinámicos que dependen de una variable
```{r}
p<- murders %>% 
  ggplot(aes(x=population/10^6,y=total,label=abb))+
  geom_point(size = 3) +
  geom_text(nudge_x = 0.05) + 
  scale_x_log10() +
  scale_y_log10() +
  xlab("Populations in millions (log scale)") + 
  ylab("Total number of murders (log scale)") +
  ggtitle("US Gun Murders in 2010")

p+geom_point(aes(col=region),size=3)
```
Los valores de x,y (las coordenadas) que precisa esta función geom_point las hereda de lo que hemos ya definido en p. El mapping está en primera posición porque es lo que geom_point espera. 

### Añadiendo anotaciones

Si queremos añadir algo al plot que no está directamente asociado con el mapeo dato->estética no necesitamos la función *aes()*. Lo hacíamos antes añadiendo un texto en unas coordenadas fijas:

```{r}
murders %>% 
  ggplot(aes(x = population/10^6, y = total,label=abb))+
  geom_point()+
  geom_text(aes(col="red"))+
  geom_label(aes(x=10,y=800,label="Hello"))
```
funciona también haciendo:
```{r}
murders %>% 
  ggplot(aes(x = population/10^6, y = total,label=abb))+
  geom_point()+
  geom_text(col="red")+
  geom_label(x=10,y=800,label="Hello")
```
Imaginemos que queremos añadir al plot una linea que tenga como pendiente el rate medio de asesinatos en USA. 

Recordemos que usando dplyr podemos conseguir:
```{r}
r <- murders %>% 
  summarize(rate = sum(total) /  sum(population) * 10^6) %>% .$rate

```
Le añadimos una linea con pendiente 1 e intercepta el log10 de ese ratio medio:
```{r}
p + geom_point(aes(col=region), size = 3) + 
  geom_abline(intercept = log10(r))
```

Y podemos cambiar los argumentos de esta linea:
```{r}
p <- p + 
  geom_abline(intercept = log10(r), lty = 2, color = "darkgrey") +
  geom_point(aes(col=region), size = 3) 
p
```
### Add-on packages

Otra de las ventajas de ggplot2() es, una vez mas, la existencia de muchos paquetes que nos proporcionan estas features ya implementadas. Por ejemplo, con el paquete ggtheme() podemos cambiar el background y el estilo de nuestro plot por otros ya implementados. O con ggrepel() podemos distanciar los puntos de manera que no caigan unos encima de otros. 

```{r}
library(ggrepel)
library(ggthemes)

p + theme_economist()
```

```{r}
library(ggthemes)
library(ggrepel)

### First define the slope of the line
r <- murders %>% 
  summarize(rate = sum(total) /  sum(population) * 10^6) %>% .$rate

## Now make the plot
murders %>% ggplot(aes(population/10^6, total, label = abb)) +   
  geom_abline(intercept = log10(r), lty = 2, color = "darkgrey") +
  geom_point(aes(col=region), size = 3) +
  geom_text_repel() + 
  scale_x_log10() +
  scale_y_log10() +
  xlab("Populations in millions (log scale)") + 
  ylab("Total number of murders (log scale)") +
  ggtitle("US Gun Murders in 2010") + 
  scale_color_discrete(name = "Region") +
  theme_economist()

```

### Varios plots en la misma ventana

```{r}
p <- heights %>% filter(sex=="Male") %>% ggplot(aes(x = height)) 
p1 <- p + geom_histogram(binwidth = 1, fill = "blue", col="black")
p2 <- p + geom_histogram(binwidth = 2, fill = "blue", col="black")
p3 <- p + geom_histogram(binwidth = 3, fill = "blue", col="black")
```

Podemos utilizar la función `grid.arrange` in the __gridExtra__ package:

```{r gridextra-example, out.width='100%', fig.height=3}
library(gridExtra)
grid.arrange(p1,p2,p3, ncol = 3)
```
